ACORDAO-COMPLETO-2363068

ACÓRDÃO 432/2020 ATA 6/2020 - PLENÁRIO

VISTOS, relatados e discutidos os presentes embargos de declaração opostos contra o Acórdão 1087/2019-TCU-Plenário, 
ACORDAM os Ministros do Tribunal de Contas da União, reunidos em Sessão do Plenário, ante as razões expostas pelo Relator, em:
9.1. com fundamento nos arts. 32, inciso II, e 34 da Lei 8.443/1992, conhecer dos presentes embargos de declaração e, no mérito, acolhê-los para, suprindo a omissão apontada pelos recorrentes, nos termos da análise complementar contida no voto condutor deste decisum, integrar o voto condutor do Acórdão 1087/2019-TCU-Plenário;
9.2. em consequência ao disposto no subitem precedente, conferir efeitos infringentes aos embargos de modo a alterar a parte dispositiva do aresto embargado, da forma como se segue:
9.2.1. conferir ao subitem 9.2 do Acórdão 1087/2019-TCU-Plenário a seguinte redação: "9.2. acolher as razões de justificativa apresentadas pelos Srs. João Batista Jornada da Jornada, Gilvan Simões Pires da Motta, Márcia Kristina Amazonas Prado do Nascimento, Joaquim José da Silva Rego, Renison Carlos Brilhante Ribeiro, Eduardo dos Santos Ramos, Maria Francisca Gomes da Silva, Dermilson Carvalho das Chagas, Francisco Edson Ferreira Rebouças, José Nilmar Alves de Oliveira, Carlos Ferreira Araújo, Ronaldo Ramos da Silva, Milton Tavares Correa, José Otoni Raposo Diógenes, Raimundo Nonato Souza Pereira Costa, Egon José do Nascimento Vilanova, Paulo Iemini de Resende, Wilson Barros da Silva, Francisco Almeida Rodrigues e Marcelo Ferreira de Moraes;";
9.2.2. tornar insubsistentes os subitens 9.3 a 9.6 do Acórdão 1087/2019-TCU-Plenário;
9.3. considerar prejudicados os pedidos de reexame interpostos em face do Acórdão 1087/2019-TCU-Plenário (peças 273, 277 e 279 a 281) , por perda de objeto;
9.4. dar ciência deste acórdão aos embargantes e demais responsáveis e interessados.

Embargos de declaração opostos contra acórdão que aplicou multa aos recorrentes em processo de denúncia sobre possíveis irregularidades na concessão de seguro-defeso.

Superintendência Federal de Agricultura, Pecuária e Abastecimento no Estado do Amazonas; Superintendência Regional do Trabalho no Estado do Amazonas.

3. Interessados/Responsáveis/Recorrentes:
3.1. Responsáveis: Carlos Ferreira Araujo (XXX.056.643-XX); Dermilson Carvalho das Chagas (XXX.767.412-XX); Eduardo dos Santos Ramos (XXX.644.792-XX); Egon Jose do Nascimento Vila Nova (XXX.966.772-XX); Francisco Almeida Rodrigues (XXX.454.862-XX); Francisco Edson Ferreira Rebouças (XXX.640.552-XX); Gilvan Simões Pires da Motta (XXX.839.530-XX); Joao Batista Jornada da Jornada (XXX.837.560-XX); Joaquim Jose da Silva Rego (XXX.770.892-XX); Jose Nilmar Alves de Oliveira (XXX.674.852-XX); Jose Otoni Raposo Diogenes (XXX.211.132-XX); Marcelo Ferreira de Moraes (XXX.456.492-XX); Marcia Kristina Amazonas Prado do Nascimento  (XXX.035.762-XX); Maria Francisca Gomes da Silva (XXX.230.852-XX); Milton Tavares Corrêa (XXX.187.372-XX); Paulo Iemini de Resende (XXX.691.322-XX); Raimundo Nonato Sousa Pereira Costa (XXX.972.213-XX); Renison Carlos Brilhante Ribeiro (XXX.939.592-XX); Ronaldo Ramos da Silva (XXX.025.302-XX); Wilson Barros da Silva (XXX.588.302-XX).
3.2. Recorrentes: Dermilson Carvalho das Chagas (XXX.767.412-XX); Carlos Ferreira Araujo (XXX.056.643-XX); Francisco Edson Ferreira Rebouças (XXX.640.552-XX).

13.1. Ministros presentes: José Mucio Monteiro (Presidente), Benjamin Zymler, Augusto Nardes (Relator), Raimundo Carreiro, Ana Arraes, Bruno Dantas e Vital do Rêgo.
13.2. Ministro-Substituto convocado: Augusto Sherman Cavalcanti.

AUGUSTO NARDES

Ministro Augusto Nardes.

Tratam os presentes autos, originariamente, de denúncia formulada perante este Tribunal a respeito de possíveis irregularidades na concessão de seguro-defeso no estado do Amazonas, a partir de 2013, no âmbito da atuação da Superintendência Regional do Trabalho e Emprego (SRTE/AM) e da Superintendência Regional da Pesca (SPA/AM) .
2.	Para apuração dos fatos denunciados, foi realizada inspeção na Superintendência Federal de Agricultura, Pecuária e Abastecimento no Amazonas a fim de avaliar, a partir das questões abaixo, em que medida os recursos destinados ao seguro-defeso estavam sendo aplicados de acordo com a legislação pertinente: 
"a) Questão 1: Houve inscrição irregular de pescador artesanal no Registro Geral da Atividade Pesqueira (RGP) , em 2013 e 2014, no estado do Amazonas? 
b) Questão 2: Quais os controles internos no processo de concessão e manutenção da condição de pescador artesanal no RGP? 
c) Questão 3: Houve pagamento irregular de Seguro-Desemprego do Pescador Artesanal (SDPA) no Amazonas em 2013 e 2014?"
3.	Como resultado dessa fiscalização, foram apuradas as seguintes ocorrências, em função das quais foi promovida a audiência dos gestores envolvidos: a) inscrição irregular de pescador artesanal no RGP; b) insuficiência dos controles internos no processo de concessão e manutenção da condição de pescador artesanal no RGP; c) pagamento do SDPA a pessoas que não preenchiam os requisitos legais exigíveis; e d) deficiência no arquivamento da documentação referente ao pagamento do SDPA.
4.	Após exame das razões de justificativas acostadas aos autos, este Tribunal decidiu, mediante o Acórdão 1087/2019-TCU-Plenário, além do encaminhamento de medidas corretivas e preventivas a determinados órgãos, pela procedência da denúncia e pela aplicação da multa prevista no art. 58, inciso II, da Lei 8.443/1992 a diversos responsáveis, em decorrência da constatação de falta de supervisão/vigilância e/ou de omissão no exercício de suas atribuições funcionais.
5. 	Nesta assentada, apreciam-se embargos de declaração opostos contra esse decisum pelos Srs. Dermilson Carvalho das Chagas (peças 266 a 269) , Carlos Ferreira Araújo (peça 271) e Francisco Edson Ferreira Rebouças (peça 275) , sustentando, a partir de alegações similares, a existência de vícios de nulidade, erro material, omissão e contradição no acórdão embargado.
6.	Cabe consignar que os Srs. Dermilson Carvalho das Chagas e Francisco Edson Ferreira Rebouças, Superintendentes Regionais do Trabalho no Amazonas nos períodos de, respectivamente, 1º/1/2013 a 3/4/2014 e 4/4/2014 a 18/11/2015, foram multados, individualmente em R$ 10.000,00, por não terem logrado justificar as irregularidades indicadas nos subitens "3.c" e "3.d" acima.
7.	Já o Sr. Carlos Ferreira Araújo, chefe do setor de pagamento da SRTE/AM no período de 1º/1/2013 a 24/7/2014, foi multado em R$ 5.000,00, em razão da irregularidade consignada no subitem "3.c" acima. 
8.	Relativamente aos embargos opostos pelo Sr. Dermilson Carvalho das Chagas, o embargante alega, preliminarmente, a existência de vício processual insanável na decisão embargada, em face do recebimento de denúncia mesmo diante do não preenchimento dos requisitos para sua admissibilidade e processamento, exigidos pelo art. 235 do Regimento Interno desta Corte de Contas, sob o fundamento de que os fatos denunciados estariam redigidos de forma confusa, carecendo de linguagem clara e objetiva, e desacompanhados de conteúdo probatório ou lastro minimamente atestador das supostas irregularidades apontadas, com embasamento em meras ilações e conjecturas. Outrossim, aponta erro de fato no julgado deste Tribunal, decorrente da realização da inspeção, pela unidade técnica, a partir de premissas que não corresponderiam às alegações fáticas efetivamente prestadas pelo denunciante.
9.	Em vista disso, requer a declaração de nulidade do ato que conheceu a denúncia, perpetrado pelo subitem 9.1 do Acórdão 1087/2019-TCU-Plenário, e de todos os atos processuais seguintes.
10.	No mérito, suscita a existência de omissão no acórdão embargado, decorrente da ausência de exame, por parte da unidade técnica, da integralidade e plenitude das justificativas apresentadas em sua defesa, cuja análise e conclusões teriam sido incorporadas, de forma simplória, às razões de decidir do julgado. 
11.	No caso, relativamente ao pagamento do seguro defeso a beneficiários que não preencheriam os requisitos legais exigíveis, reitera que, em face das atribuições da administração central, não seria competência da SRT/AM a gestão dos sistemas informatizados alusivos ao seguro defeso e das questões a eles afetas, tais como bases e cruzamentos de dados. Segundo o embargante, competiria à administração regional, exclusivamente, a gestão dos recursos e a disponibilização de pessoal para a realização do cadastramento dos beneficiários do seguro defeso, com a necessária inclusão de dados no sistema competente. Em vista disso, aduz que não teria tido qualquer competência em relação à aludida ocorrência, não havendo que se falar em falta de supervisão/vigilância ou omissão no exercício de suas atribuições funcionais.
12.	Para atestar isso, traz esclarecimentos acerca das competências dos órgãos envolvidos, da delimitação das atribuições dos agentes atuantes e dos procedimentos adotados nos sistemas de concessão e processamento do seguro defeso:
"Conforme amplamente informado pelo jurisdicionado durante a instrução originária dos autos, a eventual constatação de irregularidades relativas à concessão do Seguro-Desemprego do Pescador Artesanal - SDPA era efetuada exclusivamente por meio autômato, ou seja, através de um Sistema Operacional, cuja administração era conferida ao Ministério do Trabalho, não tendo o embargante qualquer participação ou ingerência quanto ao controle de conformidade desses dados. A única incumbência que competia à equipe da SRT era justamente promover a inserção desses dados no sistema, que de forma automatizada realizava o cruzamento com as demais bases, e, se constatadas quaisquer irregularidades, ocorria o bloqueio automático gerado pelo próprio sistema. 
Ainda assim, quando constatadas irregularidades patentes no requerimento, realizavam-se bloqueios manuais, contudo, esse não é o caso trazido aos autos pela unidade técnica desta Corte de Contas. O cruzamento de informações que gerou os resultados obtidos pela SECEX eram realizados exclusivamente por intermédio do sistema, não tendo nenhuma ingerência humana. Desta feita, o embargante, na qualidade de Superintendente do órgão, não possuía competência para promover quaisquer alterações relacionadas aos sistemas e suas respectivas bases de dados, cuja legitimidade para operar, como já dito alhures, recaía à Administração Central da Secretaria de Políticas Públicas e Emprego - SPPE, do Ministério do Trabalho. 
De acordo com a resposta constante nos autos, no caso do SDPA, competia à SRT recepcionar a documentação, conferir a assinatura e foto dos requerentes com os documentos de identificação, e inserção de dados no sistema SDPA. A partir disto, o próprio sistema processava AUTOMATICAMENTE, ou seja, sem qualquer interferência do servidor, as informações preenchidas com as demais bases de consulta, habilitando ou bloqueando o requerente, em conformidade com o exigido pela Resolução Codefat 657/2010. 
Em suma, à SRT/AM competia exclusivamente inserir os dados relativos aos requerimentos do SDPA no sistema, e este - de forma autômata - habilitava ou bloqueava o requerente de forma informatizada, não havendo nenhuma ingerência dos servidores da Superintendência sobre os cruzamentos de dados, assim como quaisquer outras informações acerca das demais bases de consulta".
13.	Relativamente à deficiência no arquivamento da documentação referente ao pagamento do seguro defeso, reclama que o exame empreendido pela unidade técnica não teria evidenciado os fundamentos, parâmetros e pressupostos objetivos para o não acolhimento das suas justificativas, especialmente considerando que o período da sua gestão referir-se-ia ao exercício de 2014, enquanto que o achado de auditoria reportar-se-ia a 2017, época em que teria sido realizada a inspeção deste Tribunal.
14.	Sobre essa questão, reitera que não teria participado da transferência dos documentos existentes na SRT/AM para as novas salas de arquivo, que teriam sido entregues em 6/10/2014, quando já não exerceria qualquer função no órgão.
15.	Em relação a ambas as ocorrências que lhe foram imputadas, reforça que inexistira conexão ou liame minimamente sustentável que unisse conduta com resultado, sequer tendo sido realizado análise causal (conduta e efeito) por parte desta Corte de Contas, demonstrando a correlação entre as supostas causas que teriam gerado o efeito indesejado.
16.	Reforça, também, que inexistiriam nos autos elementos suficientes para responsabilizá-lo pelas impropriedades apontadas no relatório de inspeção e que quaisquer condutas que lhe fossem atribuídas, além de não demonstrarem omissão no desempenho de suas atribuições, afastar-se-iam por completo da existência de culpa grave, capaz de justificar a procedência do feito, uma vez que sua atuação ter-se-ia pautado em estrita observância às normas instituidoras do rol de competências do órgão e de seu respectivo cargo.
17.	Assevera, ademais, que, à luz da Lei de Introdução às Normas do Direito Brasileiro - LINDB, alterada pela Lei 13.655/2018, não teria restado demonstrado erro grosseiro ou culpa grave atribuídos a ele nem ponderada a gravidade das infrações cometidas na aplicação de sanções. Outrossim, amparado no art. 489, §1º, inciso IV, do CPC, defende que a decisão embargada não teria sido devidamente fundamentada.
18.	Ainda no mérito, suscita a existência de contradição do acórdão embargado envolvendo o pagamento do seguro defeso, sob o entendimento de que a unidade técnica teria apontado, no item 57.6 da instrução de mérito (peça 189) , a ocorrência de suposto dano ao erário, decorrente da não detecção de pagamentos indevidos, por alegada omissão no dever de realização de cruzamentos de dados ou adoção de procedimento deficiente, mas, contudo, sequer teria imputado o dever de reparação (débito) ao jurisdicionado. 
19.	Sobre isso, argumenta que não teria havido qualquer comprovação de dano ao erário, motivo pelo qual referido achado de auditoria e consequente conclusão a qual chegou esta Corte de Contas teriam partido de premissas equivocadas e contraditórias.
20.	Outrossim, não obstante a unidade técnica tivesse apontado como causa dos achados, no item 57.5 de sua análise, a fragilidade dos controles internos do Ministério do Trabalho e Emprego - MTE, o gestor teria sido responsabilizado por tais achados, ainda que ocupasse o cargo de Superintendente da SRT/AM.
21.	Por fim, amparando-se no Acórdão 1223/2008-TCU-Plenário, de relatoria do ministro Valmir Campelo, aponta erro material no acórdão embargado, decorrente da adoção de premissa equivocada quanto à afirmação de inexistência de elementos nos autos que permitiriam inferir a boa-fé dos responsáveis, em afronta ao ordenamento jurídico vigente, segundo o qual a boa-fé sempre deve ser presumida, devendo haver, ao contrário do decidido, a comprovação inequívoca da má-fé para fins de punibilidade. 
22.	No caso, defende a inexistência nos autos de elementos comprovando a prática de ato doloso ou com má-fé ou de elementos descaracterizadores da boa-fé presumida, para sustentar que o julgado embargado careceria de correção quanto às constatações exaradas pela unidade técnica.
23.	Assevera, ainda, que a exigência de comprovação, pelo gestor, da boa-fé, ou seja, de um fato negativo indeterminado, com distribuição indevida do ônus da prova, consistiria em produção de prova diabólica, ou seja, aquela impossível de ser provada, a qual seria rechaçada pelo ordenamento jurídico. 
24.	Passando aos embargos opostos pelo Sr. Carlos Ferreira Araújo, o embargante alega, de início, a existência de omissão no julgado embargado, sob o entendimento de que este Tribunal, ao lhe imputar responsabilidade pela não implementação de medidas cabíveis visando garantir segurança razoável na restrição de pagamento indevido do seguro defeso, não teria considerado a justificativa apresentada em sede de audiência de que seria da competência da Secretaria de Políticas Públicas de Emprego a adoção de tal providência. Aduz, ainda, que não teriam sido consideradas as limitações do seu cargo, uma vez que não possuiria ingerência nos sistemas do Ministério do Trabalho e Emprego, não sendo razoável atribuir-lhe conduta fora da sua competência.
25.	Segundo o embargante, a unidade técnica ter-se-ia limitado a considerar sua defesa como incapaz de afastar sua responsabilidade nos autos sem, contudo, adentrar no mérito dos argumentos apresentados.
26.	Sobre isso, alega que teria delimitado suas atribuições como chefe do setor de pagamento do seguro defeso, dispondo, de forma minuciosa, os limites da função exercida e os motivos que afastariam sua responsabilidade por qualquer alegação de negligência, nos seguintes termos:
" (...) no exercício de sua função, prezava pela observância dos critérios de concessão previstos na legislação através da solicitação de cópias e originais da documentação disposta no artigo 3º, incisos I a VIII e seus parágrafos da Resolução Codefat 657/20105, além de requerer a cópia da Carteira de Registro Geral de Pescador (RGP) emitido pelo Ministério da Pesca, para que o sistema cruzasse as informações entre os dois Ministérios. 
Sempre que, no momento do requerimento, fosse identificado que o pescador tinha alguma restrição de vínculos empregatícios, o mesmo tinha a faculdade de interpor recurso, que era analisado pela coordenação do seguro desemprego em Brasília.
Em diversas ocasiões chegou a ser constatado que o pescador possuía vínculo com a Prefeitura de seu município e ao mesmo tempo recebia o seguro-desemprego. Isso ocorria porque as prefeituras lançavam os vínculos nos sistemas RAIS e CNIS somente ao final do mandato do gestor municipal. Nesses casos, após verificada a irregularidade, procedia-se com o bloqueio do CPF do pescador até que fossem sanados seus débitos. 
Esse cruzamento de dados, no entanto, era realizado pelo sistema automatizado do SDPA, e apenas em situação excepcional era possível ser efetivado pelos servidores, quando se observava qualquer irregularidade não detectado pelo sistema. 
No que se refere a alegação de que o embargante não teria contribuído para a melhoria do sistema e do cruzamento de dados, foi explanado, em sede de alegações de defesa, que cabia à Secretaria de Políticas Públicas de Emprego, com sede em Brasília, fomentar a formalização de acordos ou termos de cooperação técnica com órgãos responsáveis pela atividade pesqueira, órgãos oficiais de controle, segurança e investigação e padronização dos procedimentos operacionais de recepção, habilitação e pagamento do seguro do pescador".
27.	Aduz, ainda, que, a delimitação da sua responsabilidade não teria sido feita de forma individualizada ao longo do período de sua gestão, mas apenas com base nos cadastros realizados nesse período, o que teria prejudicado sobremaneira o contraditório e à ampla defesa.
28.	Aduz, igualmente, a necessidade do julgamento dos gestores públicos à luz do disposto no art. 22 da LINDB, levando em consideração as limitações sistêmicas e operacionais à época dos fatos, em especial a impossibilidade de cruzamento de informações de forma manual. 
29.	Por fim, também aponta a existência de erro material no acórdão embargado, envolvendo a aferição da boa-fé, sob o entendimento de que o acórdão embargado teria "de forma deliberada, entendido que os responsáveis não apresentaram elementos que possam aferir sua boa-fé, considerando que a boa-fé não precisa ser provada pelas partes, restando demonstrado que a premissa apontada pela unidade técnica fora equivocada, resultando no erro material em voga" e que "o Órgão Julgador tenha, em verdade, a intenção de mencionar que 'não há elementos nos autos que permitam inferir a má-fé dos responsáveis', essa sim, com necessidade de comprovação", caso em que "o julgamento pela procedência da denúncia pode ser significativamente alterado, considerando que a ausência de má-fé dos responsáveis, uma vez atestada pelo próprio Órgão Técnico, tem o fulcro de afastar as multas aplicadas e reverter a decisão".
30.	Quanto aos embargos opostos pelo Sr. Francisco Edson Ferreira Rebouças, aponta o embargante, em sede preliminar, ofensa aos princípios do contraditório e ampla defesa, ante a ausência de delimitação temporal e fática das ocorrências apontadas ao respectivo período de gestão, bem como de individualização das condutas, com atribuição abstrata de responsabilidades que não seriam inerentes aos fatos narrados na denúncia, essa, por sua vez, baseada em suposições e conjecturas. 
31.	Sobre isso, defende que a produção de provas nos autos ter-se-ia limitado a meros cruzamentos de dados, com informações imprecisas e não verificáveis quanto à identificação dos pagamentos impugnados e períodos de defeso envolvidos, os quais não apresentariam a real situação dos beneficiários durante sua gestão. 
32.	Aponta, também, as seguintes obscuridades e omissões no acórdão embargado: a) não identificação dos valores supostamente pagos de forma irregular; b) em relação à desorganização dos arquivos na SRTE/AM, responsabilização com base em mera suposição, uma vez que o achado teria sido apurado em 2017 e não teria havido qualquer demonstração fática da sua conduta no período de sua gestão, entre 2014 e 2015.
33.	Aponta, por fim, contradição no acórdão embargado, com base nos seguintes argumentos: a) apuração de supostas responsabilidades impostas ao embargante sem identificação com o conteúdo da denúncia; b) adoção de premissas equivocadas na atribuição de responsabilidades e fatos e sem a devida delimitação no tempo; c) imputação de responsabilidade a gestor regional que estaria notoriamente limitado ao uso do sistema que não estaria sob sua gestão, não obstante o reconhecimento de fragilidades dos sistemas de controle, inclusive em outros estados da federação, gerenciados por órgãos da administração direta do Governo Federal, que teriam resultado em recomendações aos órgãos responsáveis.
34.	Ao final dos embargos, requerem os embargantes o acolhimento das preliminares, reconhecendo-se a nulidade do acórdão embargado, ou, no mérito, o provimento dos embargos, com efeitos infringentes, para sanear os vícios apontadas e reformar a decisão embargada, julgando improcedente a denúncia e afastando as suas responsabilidades pelas ocorrências que lhe foram atribuídas e, por consequência, as multas impostas. 
	É o relatório.

8.1. Kamila Botelho do Amaral (6.269/OAB-AM), representando Francisco Edson Ferreira Rebouças.  
8.2. Amanda Gouveia Moura (7222/OAB-AM) e outros, representando Dermilson Carvalho das Chagas.  
8.3. Celio Afonso de Almeida (2.029/OAB-DF) e outros, representando Paulo Iemini de Resende.  
8.4. Paulo Rogerio Kolenda Lemos dos Santos (7199/OAB-AM) e outros, representando Raimundo Nonato Sousa Pereira Costa.  
8.5. Julio Cesar de Oliveira Maciel (5172/OAB-AM), representando Francisco Almeida Rodrigues.

Não atuou.

DENÚNCIA. APONTAMENTO DE INFRAÇÕES À LEGISLAÇÃO APLICÁVEL AO CADASTRAMENTO E À MANUTENÇÃO DO REGISTRO DE PESCA E À CONCESSÃO DO SEGURODEFESO, BEM COMO AOS PRINCÍPIOS QUE REGEM A ADMINISTRAÇÃO PÚBLICA. PAGAMENTO INDEVIDO DO BENEFÍCIO. AUDIÊNCIA DOS RESPONSÁVEIS. REJEIÇÃO DAS JUSTIFICATIVAS. MULTA. DETERMINAÇÃO. EMBARGOS DE DECLARAÇÃO. CONHECIMENTO. EXISTÊNCIA DE OMISSÃO NA DELIBERAÇÃO EMBARGADA. ACOLHIMENTO. CORREÇÃO DO VÍCIO. ALTERAÇÃO DAS CONCLUSÕES DO JULGADO. REVISÃO DA DECISÃO EMBARGADA. 1. Consoante os arts. 5º, inciso LV, e 93, inciso IX, da Constituição Federal c/c art. 489, § 1º, inciso IV, do Código de Processo Civil, o julgador está obrigado a enfrentar todos os argumentos deduzidos no processo, com a exceção daqueles que, nem em tese, tenham o potencial de infirmar a conclusão acolhida na decisão. 2. Nos processos do Tribunal de Contas da União, considera-se fundamentada a decisão, nos termos do art. 489, § 1º, inciso IV, do Código de Processo Civil, se as questões suscitadas foram enfrentadas em algum dos elementos que a compõem (instrução, parecer do Ministério Público ou voto do relator, consoante o disposto no art. 1º, § 3º, da LOTCU). 3. Resta caracterizado vício interno de omissão quando questão suscitada pelas partes, essencial ao desfecho da lide, não foi apreciada pela "sentença" em sentido amplo, a qual é composta pelo relatório, pela fundamentação e pela parte dispositiva. 4. Identificada omissão na decisão impugnada, acolhem-se os embargos para integrá-la, suprindo a omissão, o que pode conduzir à modificação da decisão embargada se a análise das questões omitidas altera efetivamente as conclusões do julgado, situação excepcional na qual serão reconhecidos efeitos infringentes.

DENÚNCIA (DEN)

Secretaria de Controle Externo da Agricultura e do Meio Ambiente (SecexAmb).

Em sede de admissibilidade, entendo que os presentes embargos devem ser conhecidos, por preencherem os requisitos de admissibilidade previstos nos arts. 32, inciso II, e 34 da Lei 8.443/1992.
2.	Quanto às alegações recursais, de início, registro, no que tange à admissibilidade da denúncia que deu origem aos presentes autos, não vislumbrar a ocorrência de vício insanável a ensejar a nulidade desse ato.   
3.	Na peça denunciatória, foram apontados diversos indícios de irregularidades envolvendo o cadastramento de pescadores, a emissão de carteiras de pescador artesanal, a manutenção dos respectivos registros e a concessão do seguro defeso no período de 2013 a 2014.
4.	Na instrução inicial (peça 4) , em sede de cognição sumária, a unidade técnica considerou presentes os requisitos de admissibilidade previstos nos arts. 234 e 235 do Regimento Interno do TCU c/c o art. 103, § 1º, da Resolução TCU 259/2014, sob o entendimento, dentre outros pontos, de que os fatos trazidos ao conhecimento do Tribunal apresentavam pertinência, materialidade e risco suficientes para justificar sua apuração.
5.	Ratificando a análise da unidade técnica, conheci da aludida denúncia mediante despacho proferido em 15/12/2016 (peça 6) , ordenando o seu prosseguimento, a partir da realização de inspeção no objeto denunciado. Trata-se de instrumento adequado para apuração de fatos trazidos ao conhecimento deste Tribunal, no exercício independente e autônomo de sua função fiscalizadora, segundo prerrogativas que lhe são conferidas constitucionalmente.  
6.	Referida inspeção resultou na confirmação de falhas na concessão do seguro defeso no período fiscalizado, as quais motivaram o endereçamento de medidas corretivas aos órgãos envolvidos, além da apenação dos embargantes, dentre outros responsáveis, mediante o Acórdão 1087/2019-TCU-Plenário.
7.	Tem-se, destarte, que, além de ser fase já superada, a admissibilidade da denúncia que originou os presentes autos e seu consequente processamento deram-se em conformidade com os normativos aplicáveis à espécie, razão pela qual sou pela rejeição das preliminares de nulidade suscitadas nos embargos quanto a esses aspectos. 
8.	Passando ao exame das demais alegações recursais, verifico que o citado Acórdão 1087/2019-TCU-Plenário padece do vício de omissão, consoante demonstro a seguir, relacionado à ausência de exame da integralidade das justificativas apresentadas pelos embargantes em sede de audiência, em especial de determinados argumentos com potencial de infirmar a conclusão acolhida na decisão.
9.	Em retrospectiva, relembro que a inspeção realizada em decorrência da denúncia formulada perante este Tribunal consistiu na checagem de processos de inscrição/manutenção das licenças de pesca e de requerimentos de SDPA, mediante cruzamento de dados de bases governamentais, a fim de se apurar o recebimento indevido do benefício, por conta das seguintes vedações legais: exercício de atividade remunerada, ter outro vínculo empregatício ou renda diversa daquela decorrente da pesca; estar gozando de benefício de prestação continuada da Previdência ou da Assistência Social, exceto auxílio-acidente, auxílio-reclusão e pensão por morte; e não ter registro de pescador profissional devidamente atualizado, com antecedência mínima de um ano da data do início do defeso. 
10.	No caso, a base dos beneficiários do seguro defeso que receberam parcelas do benefício referente aos defesos de 2013/2014 e 2014/2015 e a base do RGP (SisRGP) , especialmente em relação aos exercícios de 2013 e 2014, foram cruzadas com a base da Relação Anual de Informações Sociais (Rais) e as bases de benefícios e de pagamentos da Previdência Social (Sisben e Maciça) e a do Sistema Informatizado de Controle de Óbitos (Sisobi) .
11.	Com resultado da fiscalização, foram apontadas as seguintes ocorrências, as quais deram ensejo à apenação de diversos responsáveis com multa: inscrição irregular de pescador artesanal no Registro Geral da Atividade Pesqueira (RGP) , em 2013 e 2014, no estado do Amazonas; carência, nos controles internos do processo de concessão e manutenção da condição de pescador artesanal no RGP, de segurança para garantir maior confiabilidade de que seus registros refletem pescadores profissionais de fato; ocorrência de pagamento irregular do Seguro-Desemprego do Pescador Artesanal (SDPA) no Amazonas em 2013 e 2014; existência de deficiências, por parte da SRTE/AM, no arquivamento dos documentos referentes ao pagamento do SDPA, revelando fragilidade nos controles.
12.	Em suas justificativas, os embargantes defenderam, na essência, a ausência de nexo de causalidade entre suas condutas e as ocorrências registradas no relatório da inspeção, aduzindo inúmeros argumentos, dentre os quais destaco os seguintes:
	- os requisitos de concessão do seguro defeso previsto na legislação eram verificados de forma pontual, a partir da solicitação, em cópias e originais, da documentação necessária para a habilitação do pescador ao recebimento do benefício, prevista no art. 3º, incisos I a VIII, da Resolução Codefat 657/2010; 
	- conforme consta no art. 3º, § 1ª, da Resolução Codefat 657/2010, a habilitação do pescador ao recebimento do seguro defeso iniciar-se-ia a partir de declaração, assinada pelo próprio requerente, de que não disporia de outra fonte de renda, que teria se dedicado à pesca em caráter ininterrupto durante o período compreendido entre o defeso anterior e o em curso, não tendo vínculo de emprego ou outra relação de trabalho, e que não estaria em gozo de nenhum benefício de prestação continuada da Previdência Social, ocasião em que assumiria responsabilidade civil e criminal por todas as informações prestadas para fins de obtenção do benefício;
	- aos servidores da SRTE/AM competiria apenas a recepção da documentação, a conferência da assinatura e da foto do requerente com os documentos de identificação e a inserção dos dados necessários no sistema informatizado pertinente (SisRGP) , que processaria automaticamente o cruzamento desses dados com os de outras bases governamentais, a fim de apurar a existência de restrições para a concessão do benefício, caso em que o próprio sistema bloquearia o processamento do requerimento, cujo desbloqueio seria feito, quando justificável, somente pela administração central;
	- os servidores da SRTE/AM incumbidos de inserir os dados no SisRGP não possuiriam acesso nem teriam qualquer gerência sobre as demais bases de dados governamentais, razão pela qual não poderiam verificar, no ato da recepção e habilitação do requerente do benefício, a existência de impeditivos ao seu registro como pescador artesanal e o consequente recebimento do benefício;
	- todas as ferramentas de controle disponíveis à época eram fornecidas pela coordenação geral do seguro defeso, via sistema informatizado;
	- conforme os arts. 18 e 19 da Resolução Codefat 657/2010, caberia à Secretaria de Políticas Públicas de Emprego fomentar a formalização de acordos ou termos de cooperação técnica com órgãos responsáveis pela atividade pesqueira, órgãos oficiais de controle, segurança e investigação, bem como a padronização dos procedimentos operacionais de recepção, habilitação e pagamento do seguro defeso, visando ao melhoramento da sistemática de concessão do benefício;
	- as evidências apresentadas na inspeção ter-se-iam fundamentado em dados diversos dos considerados à época da liberação do seguro defeso, haja vista que as bases governamentais utilizadas nos cruzamentos de dados (Rais, Maciça, Sisobe, Sisben, SisRGP) , por constituírem sistemas dinâmicos de informação, teriam seus dados comumente alterados após a concessão do seguro defeso, de forma que dados extraídos dessas bases em 2017, período da realização da inspeção, não equivaleriam integralmente aos nelas contidos em 2013 e 2014. Seria o caso, por exemplo, da Rais, cuja legislação preveria a entrega dos registros administrativos que a alimentam posteriormente ao período do pagamento do seguro defeso, de forma que uma empresa poderia retificar vínculos de emprego de um exercício em outros posteriores. Nessa situação específica, o pagamento do seguro defeso teria ocorrido de forma regular, conforme informações disponíveis à época, mas, posteriormente ao seu pagamento, com a atualização da Rais, seria considerado indevido, face à presença de restrição decorrente de vínculo empregatício, só conhecida após o pagamento do benefício. Nesse caso, não haveria que se falar em conduta indevida dos gestores da SRTE/AM que teriam processado o requerimento que resultou no pagamento do benefício;   
	- as inconsistências detectadas na inspeção prestar-se-iam, por si só, a produzir efeitos para fins de restituição e responsabilização dos que teriam recebido o seguro defeso indevidamente, não se aproveitando para responsabilizar os agentes administrativos que, utilizando-se dos sistemas e recursos disponíveis à época e observando os normativos legais, teriam inserido nos sistemas os dados que culminaram com a liberação da concessão do benefício do seguro defeso; 
	- as evidências de infração às normas apresentadas nos relatórios da inspeção apontariam para matérias de competência exclusiva da administração central, da Secretaria de Políticas Públicas e Emprego - SPPE e do Ministério do Trabalho - MT (inconsistências nos sistemas informatizados e nas bases de dados) , que fugiriam da esfera de governabilidade da administração regional;
	- para caracterização da responsabilidade dos servidores da SRTE/AM, seria necessária a comprovação da realização de lançamento de dados nos sistemas em desacordo com os normativos legais, o que não teria sido demonstrado na inspeção;
	- 	a Nota Técnica 1.270/CGSAP/DES/SPPE/TEM, de 10/12/2013, já apontaria ocorrências semelhantes em relação ao pagamento de parcelas do seguro-defeso a pessoas que não atenderiam os requisitos legais, bem como reconheceria a necessidade de implementação de melhorias, pela administração central, nas ferramentas de controle; e
	- em relação à desorganização dos arquivos do seguro defeso, a situação apontada na inspeção faria referência à guarda de documentos verificada em março de 2017, ou seja, em período bem à frente ao das gestões examinadas.
13.	Na apreciação das defesas apresentadas a este Tribunal, na fase anterior do feito, entendeu-se pela responsabilização dos embargantes, e demais responsáveis, quanto às ocorrências apuradas na inspeção tendo por fundamento, essencialmente, a conclusão da ocorrência de falta de supervisão/ vigilância e de omissão no exercício de suas atribuições funcionais, decorrente, basicamente, da ausência de comunicação às instâncias superiores das deficiências existentes nos sistemas de gestão do seguro defeso e de adoção de providências no sentido de viabilizar os instrumentos necessários à melhoria das ferramentas de controle da concessão desse benefício.
14.	Ocorre que, conforme constato na presente reanálise dos fatos, tal conclusão deu-se sem que, todavia, fossem tecidas maiores considerações a respeito das questões fáticas destacadas acima, análise essencial ao desfecho desta lide.
15.	Ora, ante as irregularidades imputadas aos embargantes, as quais decorreram do descumprimento de princípios e normas públicos, fazia-se necessária uma avaliação dos elementos subjetivos de suas competências, atribuições e condutas, levando-se em conta as circunstâncias práticas que impuseram, limitaram ou condicionaram suas ações, para que lhes fosse atribuída responsabilidade.
16.	Tem-se, portanto, que, como ora alegado pelos embargantes, as defesas apresentadas em sede de audiência não foram adequada e integralmente abordadas na fase anterior do feito, o que me leva a reconhecer a existência, de fato, de vício de omissão no acórdão embargado. Cabe, destarte, nesta oportunidade, a análise da aludida argumentação para fins de integração ao julgado embargado, bem assim da sua eventual repercussão no mérito deliberado.
17. 	Nesse sentido, ante os elementos e argumentos manejados, revejo o meu entendimento anterior e considero, quanto à responsabilidade dos embargantes, que, tendo em vista suas atribuições frente às competências dos órgãos envolvidos, aliadas à sistemática então vigente de concessão e processamento do seguro defeso e às suas limitações sistêmicas e operacionais, não se pode imputar-lhes conduta reprovável a ensejar a apenação deste Tribunal.
18.	Com efeito, da leitura da sistemática de concessão do seguro defeso apresentada no relatório da inspeção (peça 54) , depreende-se que as atribuições dos servidores lotados na SRTE/AM cingiam-se à recepção dos requerimentos do seguro defeso, à conferência dos dados neles lançados pelos requerentes e da documentação exigida para fins de habilitação ao benefício e a inclusão desses requerimentos no sistema informatizado do seguro defeso. Vejamos:
 "12. Atualmente, para se habilitar ao benefício, o pescador deverá apresentar os documentos elencados no art. 5º do Decreto 8.424/2015 ao Instituto Nacional de Seguridade Social (INSS) , mas a concessão do SDPA, até março de 2015, estava a cargo do então MTE. 
13. Em 2013 e 2014, a operacionalização do SDPA era coordenada pela Secretaria de Políticas Públicas de Emprego do Ministério do Trabalho e Emprego, por intermédio da Coordenação-Geral do Seguro-Desemprego, do Abono Salarial e Identificação Profissional (CGSAP) . A execução da recepção e concessão do benefício eram competências das Superintendências Regionais de Trabalho e Emprego (SRTE) e do Sistema Nacional de Emprego (SINE) . 
14. Todo o processo operacionalizado pela SRTE era dividido em três etapas. Inicialmente, existia a programação da recepção ao benefício, em que ocorria a reunião entre os agentes participantes (MTE e Sine) , a definição de calendário de atendimento e a solicitação dos formulários pré-impressos e em branco. 
15. Na verdade, a programação consistia no planejamento da etapa de habilitação, que na maioria das vezes acontecia em localidade próxima à vila ou colônia de pescadores. O MTE deslocava uma equipe para que procedesse à recepção dos requerimentos. Todavia o pescador tinha opção de dar entrada nos postos autorizados. 
16. A habilitação do pescador era dividida em pré-triagem e triagem. Na pré-triagem, procedia-se à conferência visual da documentação e os dados registrados no Requerimento. Nesse momento, o indivíduo assinava a declaração de que não exercia atividade diversa da pesca. Tal processo se encerrava com a inclusão do requerimento no sistema. 
17. Na fase seguinte, denominada triagem, as informações eram confrontadas com outras bases de dados, a fim de serem validadas. 
18. A partir daí, havia dois desfechos possíveis: os dados estavam corretos e preenchiam os requisitos legais para o recebimento do benefício; ou os dados estavam incorretos, gerando uma notificação ao requerente, para que regularizasse a situação. 
19. Quanto à notificação, ela era a constatação do não cumprimento de critérios legais, tais como: a inobservância do prazo para a entrada do requerimento (de 30 dias antes do início do defeso até seu final ou 180 dias) , estar em gozo de benefício previdenciário ou possuir outra renda, por exemplo. Assim, a notificação gerada no âmbito do sistema Seguro-Desemprego ocorria quando o pescador não preenchia os requisitos exigidos, inviabilizando a liberação do benefício solicitado. Todavia, o preceito legal permitia que o pescador recorresse de tal procedimento, solicitando, assim, a abertura de recurso administrativo nas Superintendências.
20. Em 2013 e 2014, o arcabouço legal para a concessão do SDPA era regulado pela Lei 10.779/2003, Resolução Codefat 657/2010 e a Instrução Normativa 1/2011 da Secretaria de Políticas Públicas de Emprego do Ministério do Trabalho e Emprego. 
21. Segundo o art. 2º da Lei 10.779/2003, para se habilitar ao benefício, o pescador deveria apresentar ao órgão competente do Ministério do Trabalho e Emprego os seguintes documentos: 
I- Registro de pescador profissional devidamente atualizado, emitido pela Secretaria Especial de Aquicultura e Pesca da Presidência da República, com antecedência mínima de um ano da data do início do defeso; 
II- Comprovante de inscrição no Instituto Nacional do Seguro Social como pescador, e do pagamento da contribuição previdenciária; 
III- comprovante de que não estaria em gozo de nenhum benefício de prestação continuada da Previdência ou da Assistência Social, exceto auxílio-acidente e pensão por morte. 
 (...) 
23. O registro de pescador profissional, um dos principais documentos necessários à habilitação ao SDPA, era obtido junto ao antigo Ministério da Pesca e Aquicultura, órgão responsável pela gestão do cadastro denominado Registro Geral da Atividade Pesqueira (RGP) , em observância ao art. 24 da Lei 11.959, de 29/6/2009. 
24. No âmbito do MPA, tem-se a Instrução Normativa MPA 6/2012, que regulamentou os procedimentos administrativos para a inscrição e manutenção de pessoas físicas no RGP na categoria de Pescador Profissional Artesanal, exigindo-se a documentação seguinte para a obtenção da licença (art. 4º, inc. I) : 
a) Formulário de requerimento devidamente preenchido e assinado pelo interessado, conforme modelo adotado pelo MPA; 
b) Cópia do documento de identificação oficial com foto; 
c) Cópia do comprovante de inscrição no Cadastro de Pessoa Física - CPF; 
d) Cópia de comprovante de residência ou declaração equivalente; 
e) 1 (uma) foto 3 x 4 cm, recente com foco nítido e limpo; 
f) Cópia do comprovante de inscrição no Programa de Integração Social - PIS ou Programa de Formação do Patrimônio do Servidor Público - PASEP ou Número de Inscrição do Trabalhador - NIT ou Número de Identificação Social - NIS.
25. A IN/MPA 6/2012 veda a concessão de registro no RGP de pessoa que se encontre na condição de aposentado por invalidez ou que receba benefícios inerentes ao amparo assistencial ao idoso e ao deficiente, bem como benefício previdenciário que, na forma de legislação específica, não lhe seja permitido o pleno exercício de atividades comerciais ou econômicas (§2º, do art. 5º) . 
26. A Instrução Normativa exige, ainda, que o interessado declare se possui algum vínculo empregatício em outra atividade profissional, inclusive no setor público municipal, estadual ou federal, ou outra fonte de renda não decorrente da atividade de pesca (art. 5º, caput) . 
27. Já a manutenção anual desta mesma licença requer a apresentação dos seguintes documentos (art. 9º, inc. I) : 
a) Relatório de Exercício da Atividade Pesqueira na Categoria de Pescador Profissional Artesanal que poderá ser preenchido diretamente no sítio do MPA; 
b) Cópia do Número de Inscrição do Trabalhador (NIT) inscrito como segurado especial; 
c) 1 (uma) foto 3 x 4 cm recente, com foco nítido e limpo. 
28. Destaque-se que, tanto as informações relacionadas às condições socioeconômicas do pescador, que são solicitadas por ocasião do pedido de registro no RGP, conforme art. 5º, caput da IN/MPA 6/2012, como o conteúdo do relatório de atividade pesqueira, requerido para a manutenção das licenças de pescador artesanal (IN/MPA 6/2012, art. 9º) são apenas declaradas, não precisando ser comprovadas pelo pescador, para dar subsídio à análise do MPA para o fim de concessão e manutenção da licença de pescador artesanal aos que a solicitam".
19.	Vê-se que a triagem dos requerimentos lançados no sistema informatizado do seguro defeso, para fins de habilitação dos beneficiários e consequente pagamento do benefício, era feita de forma automática pelo próprio sistema, a partir de cruzamentos com outras bases de dados governamentais, sem qualquer ingerência dos servidores do SRTE/AM, inclusive quanto ao desbloqueio daqueles eventualmente não processados, por inobservância aos critérios legais.
20.	Diante de suas atribuições, não seria possível exigir dos embargantes conduta diversa. Por outro lado, não se acostou aos autos quaisquer elementos que permitam inferir que os embargantes não se incumbiram da melhor forma dos cargos assumidos, possibilitando a inscrição e a manutenção no RGP de pessoas às quais a legislação veda a condição de pescador profissional, além do pagamento indevido do benefício, em decorrência de suas condutas.
21.	Ademais, conforme já apurado em outros trabalhos realizados pelo Tribunal, a própria sistemática de concessão do seguro defeso vigente à época, aliada à ausência de ferramentas de controle suficientes, possibilitava a habilitação indevida de requerentes ao recebimento do benefício, como resultado da prestação de declarações falsas pelos requerentes e da fragilidade da documentação exigida por lei.
22.	Por outro lado, o estabelecimento de mecanismos visando à prevenção da inserção e manutenção irregular de cadastros indevidos no RGP e, por conseguinte, do pagamento indevido do benefício refugia à esfera de atuação dos embargantes, sendo de competência de outras instâncias administrativas.
23.	Assim, assiste-lhes razão ao invocar a ausência de demonstração de nexo causal entre suas condutas e as irregularidades que lhe foram imputadas.
24.	A par disso, tem-se, que, não obstante a inspeção ter apontado a existência de indícios de irregularidades na concessão do seguro defeso, a mera identificação de casos de inscrição de pescadores e pagamento do benefício em desacordo com a legislação, da forma como apurado pela unidade técnica (peça 47) , não necessariamente comprova a ocorrência de pagamento indevido, muito menos por omissão ou supervisão inadequada dos gestores envolvidos. 
25.	As apurações conduzidas identificaram indícios de pagamento indevido do seguro defeso, os quais demandam outras investigações para comprovar a efetiva concretização de prejuízo ao erário e a participação indevida, seja por ação ou omissão, dos gestores envolvidos.
26.	Não consistem em conjunto probatório robusto a evidenciar a ocorrência de efetivo pagamento indevido desse benefício e, por conseguinte, a responsabilizar os embargantes por suposta omissão no exercício de suas atribuições. 
27.	Corroborando isso, destaco os seguintes resultados do levantamento já realizado pelo Ministério da Economia (peças 291 e 293) em cumprimento à determinação contida no subitem 9.7 do acórdão embargado, qual seja, de averiguação dos casos listados nos arquivos de peças 42, 43, 44 e 46 destes autos e, se for o caso, adoção das providências cabíveis para reaver as parcelas do seguro defeso pagas indevidamente:
	- relativamente ao apontado no item 80.13 do relatório da inspeção (peça 54) , fundamentado no cruzamento dos dados do SDPA com o Sisobi (peças 42 e 46) , dando como verdadeiro o pagamento irregular de 52 parcelas do seguro defeso a 15 beneficiários falecidos, apurou-se que "2 nomes de beneficiários encontram-se repetidos no relatório. E dos 13 (treze) casos citados, restantes, em diligência rápida, já estão confirmados 8 (oito) pescadores encontrados vivos, com documentação comprobatória de vida; 2 (dois) identificados como mortos, porém com data do óbito posterior à concessão do benefício, e os demais (três casos apenas) ainda estão em fase de apuração";
	- relativamente ao apontado no item 80.10 do relatório da inspeção (peça 54) , fundamentado no cruzamento dos dados do SDPA com a Maciça (peça 44) , dando como verdadeiro o pagamento irregular de 1.761 parcelas do seguro defeso a segurados de benefícios previdenciários, apurou-se que tais benefícios foram concedidos por decisão judicial posteriormente à recepção e à concessão do seguro defeso, não havendo que se falar, portanto, em "pagamento indevido" por parte dos servidores da SRTE/AM; 
	- relativamente ao apontado no item 80.6 do relatório da inspeção, fundamentado no cruzamento dos dados do SDPA com a Rais (peça 43) , dando como verdadeiro o pagamento irregular de 9.302 parcelas do seguro defeso a beneficiários com vínculos empregatícios, apurou-se que a Rais contendo os registros desses vínculos foi informada após a recepção e a concessão desses benefícios, não havendo que se falar, portanto, em conduta indevida por parte dos servidores da SRTE/AM. Em verdade, nesses casos, ocorreu recebimento indevido do seguro defeso por parte dos beneficiários, que, segundo informado, serão notificados para promover o devido ressarcimento.
28.	Ainda como resultado desse levantamento, foram apontados alguns equívocos nas apurações conduzidas na inspeção, que levaram à conclusão pela ocorrência de pagamento indevido de seguro defeso, decorrentes de parametrização incorreta das bases de dados governamentais usadas nos cruzamentos de dados, como, por exemplo:
	- a base de benefícios do INSS deveria ter sido parametrizada pela data do deferimento do benefício - DDB, e não pela data do início do benefício - DIB ou pela data em que o benefício é requerido junto ao INSS - DER. Isso porque, na data em que o benefício previdenciário é deferido (DDB) , tanto na esfera administrativa como na judicial (situação dos casos examinados) , o seu pagamento retroage para a data de entrada ou de requerimento do benefício (DER/DIB) . Assim, diante de um benefício que tivesse sido requerido mas ainda não concedido no momento da recepção e pagamento do SDPA, o batimento realizado a partir da DER/DIB acusaria a concessão de seguro defeso cumulativamente com benefício previdenciário, o que não seria o caso. Segundo o Ministério da Economia, "Se a unidade técnica tivesse inserido uma coluna para a data do deferimento do benefício previdenciário - DDB, certamente não teria incorrido em erro, nem atribuído aos servidores qualquer forma de pagamento indevido. Realmente, verificou-se que [nos casos examinados] não consta a data do deferimento do benefício - DDB, sendo levado em conta apenas a data do início/requerimento do benefício - DIB. Verificou-se que todos os benefícios previdenciários, listados na referida peça [44], foram concedidos com data posterior à recepção/concessão do SDPA dos períodos questionados", de forma que "não houve falha nem de pessoal, nem de sistema, pois as informações foram inseridas na base do SISBEN/MACIÇA posteriormente ao término da recepção e pagamento das parcelas do SDPA. Como informado anteriormente, a base do SISBEN/MACIÇA é aberta para alterações, visando atender às decisões administrativas e judiciais";
	- em relação à Rais, a parametrização dos batimentos de dados deveria ter sido feita pela data da recepção dessa base no MTE, e não pela data do início ou término do vínculo de trabalho do beneficiário do seguro defeso. Segundo o Ministério da Economia, "Este parâmetro é de fundamental importância porque muitas empresas e muitos órgãos públicos, especialmente prefeituras, informam a RAIS com anos de atraso. E sem as informações da RAIS o sistema do SDPA não tem como, verificar vínculos de emprego. E foi, exatamente o que aconteceu nos casos levantados na peça 43. Se a Unidade Técnica do TCU tivesse comparado os achados com a data em que a RAIS foi informada ao MTE, teria percebido que os dados da RAIS de 2013 e 2014 foram informados após a recepção e concessão dos SDPA de 2013 e 2014";
29.	Vê-se, a partir desse levantamento, que o apontamento de irregularidades na inspeção realizada nestes autos decorreu, em grande parte, da adoção de premissas incorretas na realização dos cruzamentos entre as bases de dados fornecidas pelos órgãos inspecionados e outras custodiadas pelo TCU, as quais levaram, consequentemente, a conclusões equivocadas.
30.	Assim, ao me debruçar novamente sobre as avaliações conduzidas na inspeção e seus resultados, levando em consideração as alegações apresentadas pelos embargantes em sede de audiência, ora reiteradas, e os levantamentos já conduzidos pelo Ministério da Economia em cumprimento ao subitem 9.7 do acórdão embargado, concluo não ser possível afirmar pela efetiva ocorrência de pagamento indevido de seguro defeso, tampouco pela responsabilidade dos embargantes por tais pagamentos.
31.	Noutro giro, ressalto que, em trabalhos conduzidos por este Tribunal em período contemporâneo ao examinado na denúncia (TC Processo 018.481/2013-2, Processo 022.036/2015-6, Processo 017.437/2015-6 e Processo 032.439/2010-5) , detalhados nos subitens 41 a 44 da relatório de inspeção (peça 54) , restou evidenciada a existência de fragilidades na concessão do seguro defeso, decorrentes, preponderantemente, da insuficiência e inadequação dos controles instituídos nos sistemas informatizados operadores do benefício, as quais favoreciam a ocorrência de recebimentos indevidos, independentemente de dolo ou má-fé dos gestores.
32.	Tais trabalhos resultaram em recomendações e determinações para aprimoramento dos cruzamentos realizados entre a base do SDPA e a Rais, o Sisobi e a Maciça, de modo a identificar a existência de remuneração de beneficiários do seguro defeso naquelas bases ou buscar a restituição de parcelas recebidas indevidamente.
33.	Destaca-se o TC Processo 018.481/2013-2, no qual foi proferido o Acórdão 731/2015-TCU-Plenário (rel. Ministro-Substituto Augusto Sherman Cavalcanti) , alusivo à auditoria realizada com o objetivo de verificar a conformidade dos cruzamentos de dados efetuados pelo MTE na concessão e pagamento do seguro defeso, bem como de avaliar em que medida a existência de inconsistências e de fragilidades nos controles internos possibilitavam a ocorrência de irregularidades por parte dos envolvidos no processo.
34.	Na ocasião, apurou-se a ineficácia dos controles internos da sistemática de concessão do seguro defeso, os quais não evitavam a acumulação do benefício com outras rendas, dentre outras restrições, além da existência de inconsistências referentes à integridade e à confiabilidade dos dados das bases SDPA e RGP, que comprometiam o gerenciamento das informações. 
35.	Apurou-se, também, que inúmeras soluções para resolver tais fragilidades já estavam em curso à época no âmbito dos órgãos competentes, grande parte envolvendo a implantação de ferramentas de controle nos sistemas informatizados que gerem a concessão do benefício, mediante, por exemplo, cruzamento de dados entre diversas bases governamentais, celebração de acordos de cooperação técnica com instituições federais gestoras desses bancos de dados, alterações no processo de validação dos dados inseridos no sistema do RGP, a fim de que fossem utilizadas as bases disponíveis na Receita Federal do Brasil, em especial as do CPF e CNPJ, de modo a evitar inconsistências, bem como prevenir a ocorrência de falhas ou fraudes nos sistemas, dentre tantas outras. 
36.	Ressalto que, em todos esses trabalhos, nenhum gestor foi responsabilizado pelo pagamento indevido do seguro defeso. Com efeito, no que tange à atuação sancionadora no âmbito do controle externo, as decisões desta Corte de Contas, em casos similares, não convergiram para a apenação dos responsáveis, limitando-se a expedir determinações corretivas e preventivas.
37.	Dada, então, a similitude das ocorrências apontadas nestes autos com as apuradas em outros trabalhos fiscalizatórios deste Tribunal, aliada à ausência de elementos suficientes de convicção acerca da responsabilidade subjetiva dos embargantes por tais ocorrências, entendo cabível, por uma questão de isonomia, a adoção, na apreciação deste feito, do critério utilizado nos precedentes jurisprudenciais deste Tribunal referentes ao mesmo gênero de achados (Acórdão 731/2015-TCU-Plenário, relator Ministro-Substituto Augusto Sherman Cavalcanti, e 2.089/2013-TCU-Plenário, relator Ministro-Substituto Marcos Bemquerer dentre outros) , qual seja, de não apenação dos gestores envolvidos. 
38.	No que tange à desorganização dos arquivos da SRTE/AM, reexaminando o feito, verifico, igualmente, não haver elementos suficientes de convicção que possibilitem atribuir tal falha, apurada em 2017, aos embargantes, na condição de gestores do setor nos exercícios de 2013 e 2014, e, muito menos, apená-los em função disso.
39.	As verificações realizadas na inspeção não singularizaram as condutas dos responsáveis ao longo do seu período de gestão. Ademais, tal falha perpassou vários exercícios sem a devida solução, o que dilui os graus de responsabilidade dos múltiplos gestores que atuaram durante todo o período.
40.	Feita essa análise complementar e tendo por corrigida a omissão existente no Acórdão 1087/2019-TCU-Plenário, vislumbro a necessidade de revisão desse decisum, uma vez que tal vício repercutiu no mérito recursal.
41.	Ressalto que, na jurisprudência do TCU, é possível, por economia processual e com fundamento no art. 463 do CPC, a utilização de embargos de declaração para a correção de premissa equivocada com base em erro de fato sobre a qual tenha se fundado o acórdão embargado, quando o erro tenha sido decisivo para o resultado do julgamento, o que pode resultar na alteração do acórdão recorrido, em caráter excepcional. 
42.	Nestes autos, o TCU rejeitou as razões de justificativas apresentadas pelos embargantes e lhes aplicou multa com base no entendimento de que teriam sido omissos no exercício de suas atribuições. Todavia, demonstrou-se, nesta oportunidade, que houve equívocos na interpretação que levou a esse entendimento. 
43. 	Destarte, e tendo em vista o princípio da economia processual, acolho os presentes embargos de declaração opostos e lhes confiro, em caráter excepcional, efeito infringente, para alterar a parte dispositiva do Acórdão 1087/2019-TCU-Plenário, de forma a acolher as razões de justificativa apresentadas pelos embargantes e, por conseguinte, tornar sem efeito as multas que lhes foram aplicadas.
44. 	Por fim, entendo que o exame ora empreendido também produz efeitos sobre a avaliação das condutas dos demais responsáveis arrolados aos autos, também apenados com multa pelas mesmas ocorrências, uma vez que as circunstâncias objetivas tratadas acima a todos se comunicam. Neste caso, a medida ora proposta deve ser estendida a todos.
45.	Como consequência, tem-se que, com a anulação das penalidades impostas mediante o acórdão embargado, contra a qual se insurgiram diversos responsáveis mediante a interposição de pedidos de reexame (peças 273, 277 e 279 a 281) , tais recursos perderam o objeto, cabendo a este Tribunal dar-lhes ciência a respeito disso.
Ante o exposto, VOTO no sentido de que o Tribunal adote o acórdão que ora submeto à deliberação deste Colegiado.
TCU, Sala das Sessões Ministro Luciano Brandão Alves de Souza, em 4 de março de 2020.
Ministro JOÃO AUGUSTO RIBEIRO NARDES 
Relator